ACORDAO-COMPLETO-2525513

ACÓRDÃO 4559/2022 ATA 28/2022 - PRIMEIRA CÂMARA

VISTOS, relatados e discutidos estes autos de pedido de reexame interposto contra o Acórdão 10851/2021-TCU-Primeira Câmara (rel. Ministro Jorge de Oliveira) ,
ACORDAM os Ministros do Tribunal de Contas da União, reunidos em sessão da Primeira Câmara, diante das razões expostas pelo relator e com fundamento na Lei 8.443/1992, arts. 33 e 48, em:
9.1. conhecer do presente pedido de reexame para, no mérito, considerá-lo improcedente;
9.2. dar ciência desta deliberação à recorrente e ao órgão de origem;
9.3. arquivar o presente processo.

Pedido de reexame. Pessoal. Incorporação de "quintos" após 8/4/1998.

Primeira Câmara

Tribunal Regional do Trabalho da 15ª Região - Campinas/SP.

3. Interessados/Responsáveis/Recorrentes:
3.1. Interessados: Vânia Aparecida Passarelli de Menezes (XXX.794.498-XX).
3.2. Recorrente: Vania Aparecida Passarelli de Menezes (XXX.794.498-XX).

13.1. Ministros presentes: Walton Alencar Rodrigues (Presidente), Benjamin Zymler (Relator), Vital do Rêgo e Jorge Oliveira.
13.2. Ministros-Substitutos presentes: Augusto Sherman Cavalcanti e Weder de Oliveira.

ACORDAO-COMPLETO-2553904

Acórdão 6037/2022 - Primeira Câmara

BENJAMIN ZYMLER

Ministro Jorge Oliveira.

Adoto como relatório a bem-lançada instrução a cargo da Secretaria de Recursos (Serur) , com a qual manifestou sua concordância a Procuradora-Geral do Ministério Público junto ao Tribunal de Contas da União (MPTCU) :
"INTRODUÇÃO
1.	Trata-se de pedido de reexame (peça 11) interposto pela Sra. Vânia Aparecida Passarelli de Menezes, ex-servidora do TRT/15ª Região, por meio do qual se insurge contra o Acórdão 10851/2021-TCU-Primeira Câmara (peça 8) , que teve como relator o Excelentíssimo Senhor Ministro Jorge Oliveira.
1.1	A deliberação recorrida apresenta o seguinte teor:
ACORDAM os Ministros do Tribunal de Contas da União, reunidos em sessão da Primeira Câmara, com fundamento nos artigos 1º, inciso V, e 39, inciso II, da Lei 8.443/1992, c/c os artigos 17, inciso III, 143, inciso II, 260 e 262 do Regimento Interno, em:
a) considerar ilegal e negar registro ao ato de aposentadoria de Vania Aparecida Passarelli de Menezes;
b) expedir as determinações contidas no item 1.7 abaixo: 
	1. Processo TC-Processo 024.243/2021-3 (APOSENTADORIA) 
	1.1. Interessada: Vania Aparecida Passarelli de Menezes (XXX.794.498-XX) 
	1.2. Unidade: Tribunal Regional do Trabalho da 15ª Região - Campinas/SP
	1.3. Relator: Ministro Jorge Oliveira
	1.4. Representante do Ministério Público: Procurador Júlio Marcelo de Oliveira
	1.5. Unidade Técnica: Secretaria de Fiscalização de Integridade de Atos e Pagamentos de Pessoal e de Benefícios Sociais (Sefip) 
	1.6. Representação legal: não há.
	1.7. Determinações: 
	1.7. Determinar ao Tribunal Regional do Trabalho da 15ª Região - Campinas/SP que:
1.7.1. promova, no prazo de quinze dias, a contar da notificação desta decisão, o destaque da parcela incorporada a partir do exercício de funções comissionadas entre 8/4/1998 e 4/9/2001 e a transforme em parcela compensatória, devendo a mesma ser absorvida por quaisquer reajustes futuros, consoante decidido pelo STF no RE 638.115/CE, caso a mesma tenha sido concedida por decisão judicial não transitada em julgado ou por decisão administrativa; 
1.7.2. dê ciência, no prazo de quinze dias, a contar da notificação desta decisão, de seu inteiro teor à interessada e a alerte de que o efeito suspensivo proveniente da interposição de eventual recurso junto ao TCU não a eximirá da devolução dos valores percebidos indevidamente, caso o recurso não seja provido.
1.7.3. encaminhe ao TCU, no prazo de trinta dias, a contar da notificação desta decisão, comprovante da data de ciência do teor desta deliberação pela ex-servidora (grifos acrescidos) .
HISTÓRICO 
2.	Conforme consta do ato de peça 3, a recorrente ocupou função comissionada posteriormente ao advento da Lei 9.624/1998, cuja correspondente parcela de quintos foi incorporada aos seus proventos, razão por que foi determinado ao órgão de origem que procedesse à adequação da aludida parcela conforme modulado pelo Supremo Tribunal Federal no âmbito do RE 638.115. 
ADMISSIBILIDADE
3.	Reitera-se o exame de admissibilidade efetuado pelo Sar/Serur (peça 12) , ratificado pelo Ministro-Relator Benjamin Zymler (peça 16) , que concluiu pelo conhecimento do pedido de reexame, com fundamento no artigo 48 da Lei 8.443/1992, c/c os artigos 285 e 286, parágrafo único, do RI/TCU, suspendendo-se os efeitos da alínea 'a', bem como dos subitens 1.7 e 1.7.1 do Acórdão 10851/2021-TCU-Primeira Câmara.
EXAME DE MÉRITO
             Delimitação
4.1	Constitui objeto do presente recurso definir se o Acórdão 10851/2021-TCU-Primeira Câmara afrontou o julgamento do RE 638.115/CE.
5. Do direito à incorporação de quintos decorrente do exercício de função comissionada e/ou cargo em comissão, no período entre 8/4/1998 a 4/9/2001 (RE 638.115/CE) 
5.1.	A recorrente aduz que é beneficiária de decisão judicial transitada em julgado, que lhe assegura a incorporação de quintos decorrente do exercício de função comissionada e/ou cargo em comissão, no período entre 8/4/1998 a 4/9/2001, com base nos seguintes argumentos:
5.2.	A recorrente foi beneficiada por ação coletiva transitada em julgado em 1º/8/2006, ou seja, antes da prolação do RE 638.115/CE, movida pela Associação Nacional dos Servidores da Justiça do Trabalho (Anajustra) de nº 2004.34.00.048565-0.
Análise
5.3	Convém, de pronto, transcrever excerto do voto condutor do Acórdão recorrido, que trata da irregularidade em relação aos quintos:
Considerando que as análises empreendidas pela Secretaria de Fiscalização de Integridade de Atos e Pagamentos de Pessoal e de Benefícios Sociais - Sefip detectaram a inclusão irregular nos proventos de parcelas decorrentes da incorporação de quintos ou décimos de funções comissionadas exercidas após 8/4/1998, além dos limites previstos nos arts. 3º e 5º da Lei 9.624/1998, que admitiam, após aquela data, apenas a contabilização de tempo residual para integralização de um décimo decorrente do exercício de função iniciado até 10/11/1997, data de publicação da Medida Provisória 1.595-14, convertida na Lei 9.527/1997, que extinguiu a vantagem dos quintos/décimos;
considerando que a irregularidade identificada é tema de jurisprudência pacificada desta Corte de Contas, especialmente a partir do julgamento pelo Supremo Tribunal Federal - STF, em repercussão geral, do Recurso Extraordinário - RE 638.115/CE;
considerando que a parcela impugnada pode ter sido concedida a partir de decisão judicial transitada em julgado, de decisão judicial não transitada em julgado ou de decisão administrativa;
considerando que, segundo a modulação de efeitos do julgamento do RE 638.115/CE feita pelo Supremo Tribunal Federal, os quintos ou décimos amparados por decisão judicial transitada em julgado poderão subsistir;
considerando que, segundo a modulação de efeitos do julgamento do RE 638.115/CE feita pelo Supremo Tribunal Federal, os quintos ou décimos amparados por decisão judicial não transitada em julgado ou por decisão administrativa devem ser convertidos em parcela compensatória, a ser absorvida por reajustes futuros;
5.4.	Ocorre que a recorrente alega haver decisão judicial transitada em julgado favorável à incorporação dos quintos no período entre 8/4/1998 a 4/9/2001. Caso comprovado o trânsito em julgado, bem como ser a recorrente beneficiária da decisão, caberá ao órgão de origem observar a modulação de efeitos fixada pelo Supremo Tribunal Federal no RE 638.115, de modo a manter a parcela de quintos incorporados no referido período.
5.5.	Registra-se, por oportuno, que ainda que comprovado o trânsito em julgado, isto por si só não possui o condão de alterar o julgamento pela ilegalidade do ato, pois que o e. STF deixou assente que a incorporação de quintos no período de 8/4/1998 até 4/9/2001 ofende o princípio da legalidade, nos termos da tese firmada em sede de repercussão geral, Tema 395. Ademais, o provimento judicial somente impede a suspensão dos pagamentos das parcelas indevidas (Acórdão 3842/2020-TCU-Primeira Câmara) .
CONCLUSÃO
6.	       Da análise de mérito, conclui-se que, relativamente à parcela 'quintos' incorporada no período de 8/4/1998 até 4/9/2001, caso a interessada comprove, perante o órgão de origem, ser beneficiária de decisão judicial transitada em julgado, poderá ser mantida a continuidade dos pagamentos imune à absorção por reajustes futuros, consoante modulação de efeitos fixada pelo Supremo Tribunal Federal no RE 638.115.
6.1.	Por conseguinte, deve-se negar provimento ao presente recurso.
PROPOSTA DE ENCAMINHAMENTO
7.	Ante o exposto, submetem-se os autos à consideração superior, propondo-se, com fundamento no art. 48 da Lei 8.443/1992:
a) conhecer do recurso e, no mérito, negar-lhe provimento, sem embargo de dar ciência ao órgão de origem que, caso comprovado ser a recorrente beneficiária de decisão judicial transitada em julgado, que lhe assegure a incorporação de quintos no período entre 8/4/1998 e 4/9/2001, observe a modulação de efeitos fixada pelo Supremo Tribunal Federal no RE 638.115, de modo a manter a incorporação imune a absorção por reajustes futuros;
b) informar a recorrente e demais interessados do acórdão a ser proferido, destacando que o relatório e o voto que o fundamentam podem ser acessados por meio do endereço eletrônico www.tcu.gov.br/acordaos."
É o relatório.

não há.

Procuradora-Geral Cristina Machado da Costa e Silva.

PESSOAL. PEDIDO DE REEXAME EM APOSENTADORIA. CONHECIMENTO. INCORPORAÇÃO DE "QUINTOS" APÓS 8/4/1998. RE 638.115/CE. MODULAÇÃO DO STF OBSERVADA NA DECISÃO RECORRIDA. RAZÕES RECURSAIS INSUFICIENTES PARA ALTERAR O MÉRITO DO JULGAMENTO ANTERIOR. NEGATIVA DE PROVIMENTO. CIÊNCIA.

APOSENTADORIA (APOS)

Secretaria de Recursos (Serur); Secretaria de Fiscalização de Integridade de Atos e Pagamentos de Pessoal e de Benefícios Sociais (Sefip).

De início, ratifico o exame de admissibilidade anterior (pç. 16) e conheço do presente pedido de reexame.
2. O ato de aposentadoria da sra. Vânia Aparecida Passarelli de Menezes, aposentada pelo Tribunal Regional do Trabalho (TRT) da 15ª Região, foi considerado ilegal pelo Acórdão 10851/2021-TCU-Primeira Câmara (rel. Ministro Jorge de Oliveira) em virtude do pagamento de "quintos" incorporados após 8/4/1998, o que carece de amparo legal, como ficou decidido pelo Supremo Tribunal Federal (STF) no RE 636.115/CE. De mencionar que a Suprema Corte adotou modulação que previu a absorção pro futuro dos valores pagos em virtude de decisão administrativa e a manutenção da vantagem para os beneficiários de decisão judicial transitada em julgado.
3. A Serur, sem examinar a alegação de que a recorrente seria beneficiária da ação 2004.34.00.048565-0 movida pela Associação Nacional dos Servidores da Justiça do Trabalho (Anajustra) , propôs fosse negado provimento ao pedido de reexame por entender que o exame da matéria (existência ou não de decisão judicial) caberia ao órgão.
4. Data maxima venia do posicionamento da unidade técnica, compete a ela sim examinar essa alegação. A determinação contida no subitem 1.7.1, a seguir reproduzida, delegou ao órgão o exame do caso concreto pelo simples fato de não se dispor nos autos de maiores elementos. Uma vez que a interessada os teria trazido, é dever do Tribunal examinar a alegação e ajustar a redação, se for o caso.
5. Nesse sentido, foi determinado ao Tribunal Regional do Trabalho da 15ª Região:
"1.7.1. promova, no prazo de quinze dias, a contar da notificação desta decisão, o destaque da parcela incorporada a partir do exercício de funções comissionadas entre 8/4/1998 e 4/9/2001 e a transforme em parcela compensatória, devendo a mesma ser absorvida por quaisquer reajustes futuros, consoante decidido pelo STF no RE 638.115/CE, caso a mesma tenha sido concedida por decisão judicial não transitada em julgado ou por decisão administrativa;"
6. Em sua peça recursal, além de citar o processo movido pela Anajustra, a interessada invocou, sem maiores digressões, suposta violação ao Acórdão 2076/2005-TCU-Plenário. Também alegou violação ao princípio da segurança jurídica, porque, a seu sentir, teria havido alteração do entendimento deste Tribunal sobre a matéria posteriormente à sua aposentadoria.
7. Ora, o Acórdão 2076/2005-TCU-Plenário não guarda relação com a discussão travada nestes autos. Também não houve alteração do entendimento sobre a incorporação de "quintos" após 4/8/1998, haja vista que a matéria foi judicializada na Suprema Corte já na década de 2000.
8. No tocante à ação da Anajustra, cumpre mencionar que a recorrente não pode dela se beneficiar, pois seu nome não consta dos documentos que instruíram o processo de conhecimento. Portanto, a inclusão de seu nome no processo de execução, como alegado, mas não demonstrado, seria indevida. Por esse motivo, a citada ação judicial não poderia amparar os pagamentos dos "quintos" após 8/4/1998.
9. Por fim, a interessada alegou que o acórdão recorrido teria afrontado a modulação adotada pelo STF, o que não é absolutamente verdade, consoante se depreende da redação do subitem 1.7.1, transcrito.  
10. Assim sendo, é de se negar provimento ao recurso e manter a decisão que determinou ao TRT da 15ª Região que verifique se a interessada é contemplada por alguma decisão judicial transitada em julgado, como ações movidas pelo sindicato da categoria naquela base territorial, sendo certo que a decisão invocada pela recorrente não ampara o pagamento da vantagem.

Diante do exposto, VOTO por que o Tribunal adote a deliberação que ora submeto à apreciação deste colegiado.
TCU, Sala das Sessões, em 16 de agosto de 2022.
BENJAMIN ZYMLER 
Relator